臺灣臺南地方法院民事判決　　　　　　 96年度重訴字第106號
原　　　告　丙○○
訴訟代理人　金輔政律師
原　　　告　乙○○
訴訟代理人　金輔政律師
被　　　告　甲○○
被　　　告　任哲室內設計工程有限公司
法定代理人　丁○○
訴訟代理人　杜婉寧律師
上列當事人間請求侵權行為損害賠償事件，經本院於民國96年11
月21日言詞辯論終結，判決如下：
    主      文
被告應連帶給付原告丙○○新台幣壹佰捌拾捌萬參仟零壹拾貳元
，連帶給付原告乙○○新台幣壹佰陸拾伍萬元，及均自民國96年
1月23日起至清償日止，按週年利率百分之五計算之利息。
原告其餘之訴駁回。
訴訟費用由被告連帶負擔百分之二十六，餘由原告負擔。
本判決第一項於原告丙○○以新台幣陸拾貳萬柒仟陸佰柒拾元；
原告乙○○以新台幣伍拾伍萬元供擔保後，得假執行。但被告如
於執行標的物拍定、變賣前，以新台幣壹佰捌拾捌萬參仟零壹拾
貳元為原告丙○○預供擔保，以新台幣壹佰陸拾伍萬元為原告乙○○預供擔保後，得免為假執行。
原告其餘假執行之聲請駁回。
    事實及理由
甲、程序方面：
    按訴狀送達後，原告不得將原訴變更或追加他訴。但擴張或
    減縮應受判決事項之聲明者，不在此限。民事訴訟法第255
    條第1項第3款定有明文。經查，本件原告起訴請求被告應連
    帶給付原告丙○○新台幣（下同）8,582,530元、連帶給付
    原告乙○○8,000,000元，及均自起訴狀繕本送達翌日起至
    清償日止按週年利率百分之5計算之利息；嗣於訴狀送達後
    ，原告於96年9月5日言詞辯論期日提出準備者狀，減縮應受
    判決事項之聲明，請求被告應連帶給付原告7,137,975元、
    被告應連帶給付原告乙○○6,716,457元，及均自起訴狀繕
    本送達翌日起至清償日止按週年利率百分之5計算之利息，
    核與上開規定相符，應予准許。
乙、實體方面
一、本件原告起訴主張：
  (一)原告獨子鄭人豪於民國95年7月20日正午12時27分在台南新
    文平路與建平三街口，騎機車過街，車右側後車身被駕駛
    6W-5867號任哲室內設計工程股份有限公司（以下簡稱任哲
    公司）負責載運貨物，從事駕駛業務之受僱人甲○○，沿台
    南市○○區○○路由北向南行，行經該路段與建平三街交岔
    路口時，自右後邊撞及，且毫不在意已發生車禍，意圖逃逸
    ，逃逸時將人車推進約三十公尺，因汽車被機車卡住，只好
    停車，倒車後，再加速意圖再逃，致鄭人豪因重力作用，被
    彈出數公尺之外，頭顱多次裂開嚴重內出血不治死亡。
  (二)被告等在事後無和解成意，對鄭人豪在院不聞不問，而原告
    等對鄭人豪於事故時，被告毫無人性的拉撞逃逸行為，死狀
    淒慘，死亡時剛大專畢業不久，且就業不滿一年，原告等難
    以甘心，加以被告等無任何賠償之意，不得已提起本訴。
  (三)按被告甲○○就本件車禍之發生有過失，依民法第184第1項
    前段，自應就被害人鄭人豪之死亡負損害賠償責任；而被告
    甲○○受僱於任哲公司載運貨物，其於送貨途中發生系爭事
    故，被告任哲公司依民法第188條第1項前段規定，應與被告
    甲○○負連帶損害賠償責任。查本件死者鄭人豪為原告丙○○、乙○○之子，是原告僅依法請求被告賠償如下：
　　1.殯葬費用689,000元，住院醫療費3,531元，機車毀損之損
      失10,000元，均為原告丙○○處理支出，共計702,531元
      。惟被害人鄭人豪於本件車禍事故之發生與有過失，以被
      告甲○○應負過失責任百分之六十，被害人鄭人豪過失責
      任百分之四十，原告丙○○請求被告賠償421,518元。
　　2.扶養費用部分：被害人鄭人豪死亡前任職於台南花鄉建設
      興業有限公司，薪資每月22,000元，以原告每人每月受扶
      養金額10,000元整，每年120,000，扶養期間35年，扣除
      按百分之五計算之中間利息，依霍夫曼式計算式，每人請
      求均為2,466,457元。
    3.精神慰撫金部分：原告二人原各請求8,333,400元，惟被
      告甲○○應負擔百分之六十之責任，被告應連帶賠償原告
      二人各5,000,000元。
    4.綜上，原告丙○○請求之賠償金額為7,887,975元（計算
      式：421518+0000000+0000000=7,887,975），原告乙○○
      則為7,466,457元（2,466,457+5,000,000=7,466,457）。
      惟原告二人共已領取強制險1,500,000元，原告上開請求
      金額應各再扣減750,000元，故被告應賠償原告丙○○之
      金額為7,137,975元，賠償原告乙○○之金額為6,716,457
      元。
  (四)並聲明：
    1.被告應給連帶付原告丙○○7,137,975元，連帶給付原告
      乙○○6,716,457元，及均自附帶民事訴訟起訴狀繕本送
      達被告之翌日即96年1月23日起至清償日止，按年息百分
      之5計算之利息。
    2.訴訟費用由被告負擔。
    3.本件原告願供擔保請准予宣告假執行。
二、被告任哲公司則以下列情辭置辯：
  (一)對於原告主張被告甲○○為系爭車禍發生有過失，應負損害
    賠償責任並不爭執，但被害人鄭人豪是車禍發生之主因，應
    負百分之七十的責任，被告甲○○只應負百分之三十。
  (二)原告丙○○主張支出有關捐贈佛頂山朝聖寺、天台山靈隱寺
    各10,000元，及佛教慈濟慈善事業基金會100,000元部分，
    應非屬喪葬之必要費用；其餘喪葬費用不爭執。
  (三)原告丙○○主張支出醫藥費3,531元，及機車損失10,000元
    ，被告不爭執。
  (四)關於扶養費用部分，因原告二人有另一名子女，被害人鄭人
    豪所負擔之扶養義務應只有二分之一。
  (五)原告請求之慰撫金金額過高。
  (六)聲明：原告之訴駁回，如受不利判決，願供擔保請准免假執
    行。
三、被告甲○○則以下列情辭置辯：
  (一)對於原告主張被告甲○○為系爭車禍發生有過失，應負損害
    賠償責任並不爭執，但被害人鄭人豪是車禍發生之主因，應
    負百分之七十的責任，被告甲○○只應負百分之三十。
  (二)對於原告之請求無力賠償。
  (三)聲明：原告之訴駁回，訴訟費用由原告負擔。
四兩造不爭執之事實：
  (一)被告甲○○係被告任哲公司之司機，負責載運貨物，於95年
    7月20日12時27分許，駕駛牌照號碼6W-58 67號自小貨車，
    沿臺南市○○區○○路內側快車道由北向南行駛，行至該路
    與建平街之無號誌交岔路口時，本應注意行經無號誌之交岔
    路口，應減速慢行，作隨時停車之準備，並應注意車前狀況
    ，隨時採取必要之安全措施，而依當時情形天候晴、日間自
    然光線、柏油路面乾燥、無缺陷、無障礙物，視距良好，客
    觀上並無不能注意之情事，詎其竟疏於注意車前狀況且未減
    速慢行，竟以50餘公里之時速超速行駛（文平路之時速不得
    超過50公理，但在無號誌交岔路口處仍應再減速慢行，且文
    平路在該交交岔路口前劃有「慢」字之標字，用以警告車輛
    駕駛人應減速慢行），貿然直行欲通過上開交岔路口，適有
    鄭人豪駕駛牌照號碼YLT-856號重機車，沿建平三街由東向
    西行駛，行至上開交岔路口時，本應注意車前狀況，隨時採
    取必要之安全措施，並應注意行經無號誌之交岔路口，應依
    劃設「停」字之標字指示，停車再開，讓幹道之車輛先行，
    詎其竟疏於注意車前狀況且疏未停車再開即逕自直行欲通過
    上開交岔路口，甲○○駕駛之6W-5867號自小貨車右前車頭
    遂與鄭人豪之機車右側車身發生碰撞，致鄭人豪因而人車倒
    地，受有頭部撞挫傷、顱內出血併中樞神經衰竭等傷害，經
    送往臺南市立醫院急救後，於95年7月26日16時30分許，不
    治死亡。
  (二)原告丙○○、乙○○為被害人鄭人豪之父母。
  (三)原告丙○○支出鄭人豪之喪葬費用569,000元、醫療費用
    3,531元，及受有機車毀損損失10,000元。
  (四)原告已經領取汽車強制責任保險金1,500,000元。
五、得心證之理由：
  (一)損害賠償責任之成立：
    1.按因故意或過失，不法侵害他人之權利者，負損害賠償責
      任，民法第184條第1項前段定有明文。又按駕駛人駕駛汽
      （機）車，應遵守道路交通標誌、標線、號誌之指示；行
      車速度，依速限標誌或標線之規定，無速限標誌或標線者
      ，行車時速不得超過50公里；行經無號誌之交岔路口，應
      減速慢行，作隨時停車之準備；汽（機）車駛時，駕駛人
      應注意車前狀況，並隨時採取必要之安全措施；汽（機）
      車行駛至無號誌之交岔路口，支線道車應暫停讓幹線道車
      先行，道路交通安全規則第90條、第93 條第1項第1款、
      第2款、第94條第3項、第102條第2款定有明文。又「慢」
      字，用以警告車輛駕駛人前面路況變遷，應減速慢行；「
      停」標字，用以指示車輛至此必須停車，道路交通標誌標
      線號誌設置規則第163條第1項及第177條，亦定有明文。
    2.經查，被告甲○○駕駛自小貨車，沿臺南市○○區○○路
      內側快車道由北向南行駛，行至該路與建平街之無號誌交
      岔路口時，本應注意行經無號誌之交岔路口，應減速慢行
      ，作隨時停車之準備，並應注意車前狀況，隨時採取必要
      之安全措施，而依當時情形天候晴、日間自然光線、柏油
      路面乾燥、無缺陷、無障礙物，視距良好，客觀上並無不
      能注意之情事，詎其竟疏於注意車前狀況且未減速慢行，
      竟以50餘公里之時速超速行駛（文平路之時速不得超過50
      公理，但在無號誌交岔路口處仍應再減速慢行，且文平路
      在該交交岔路口前劃有「慢」字之標字，用以警告車輛駕
      駛人應減速慢行），貿然直行欲通過上開交岔路口，造成
      系爭事故之發生，被告甲○○應有過失；而臺灣省臺南區
      車輛行車事故鑑定委員會鑑定意見書亦記載：「柒、鑑定
      意見：一、鄭人豪駕駛普通重型機器腳踏車，行經無號誌
      劃設『停』標線肇事岔路口，未依標線『停』指示，停車
      再開，讓幹道車先行，為肇事主因。二、甲○○駕駛小貨
      車，行經無號誌劃設『慢』標線肇事岔路口，未依標線『
      慢』指示，減速慢行，未注意車前狀況，為肇事次因。」
      有該會95年9月7日南鑑字第0955903219號函所附鑑定意見
      書1份附於台灣台南地方法院檢察署95年度相字第67號相
      驗卷宗可稽；另台灣省車輛行車事故覆議鑑定委員會，亦
      同意上開鑑定意見，有該會96年6月12日號府覆議字第
      0966201628函附於台灣高等法院96年度交上訴字第458號
      刑事卷宗，並經本院調閱上開卷宗核閱無誤。雖訴外人鄭
      人豪於本件事故之發生亦與有過失，然被告甲○○與鄭人
      豪之過失既併合發生，自不能因此解免被告甲○○之過失
      責任。又被害人鄭人豪因本件車禍死亡，為兩造不爭執之
      事實，並有前揭台灣台南地方法院檢察署之相驗卷宗足按
      ，則被告甲○○之過失駕駛行為與鄭人豪之死亡間，具有
      相當因果關係，應堪認定。從而，原告主張被告甲○○不
      法侵害其子鄭人豪致死，應堪認定，被告甲○○自應負侵
      權行為損害賠償責任。
    3.爰審酌肇事當時，訴外人鄭人豪行駛於支線道未讓幹線道
      車先行，且未依標線停車再開，被告甲○○則車速過快，
      未注意車狀況等情，認原告之子鄭人豪對於本件車禍應負
      擔之過失比例為百分之六十，被告甲○○應負擔之比例為
      百分之四十為合理。
    4.再查，本件車禍發生時，受僱人甲○○係受僱用人任哲公
      司之指示開車送貨，係執行職務當中不法侵害他人之權利
      ，依民法第188條之規定，被告任哲公司自帶連帶負損害
      賠償責任。
    5.綜上，原告基於侵權行為之法律關係，訴請被告連帶損害
      賠償，於法自屬有據。
  (二)損害數額之認定：
    1.不法侵害他人致死者，對於支出醫療及增加生活上需要之
      費用或殯葬費之人，亦應負損害賠償責任。被害人對於第
      三人負有法定扶養義務者，加害人對於該第三人亦應負損
      害賠償責任。不法侵害他人致死者，被害人之父、母、子
      、女及配偶，雖非財產上之損害，亦得請求賠償相當之金
      額。不法毀損他人之物者，被害人得請求賠償其物因毀損
      所減少之價額。民法第192條第1項、第2項、第194條、第
      196條分別定有明文。
    2.茲就原告請求之項目，逐一審酌如下：
      (1)殯葬費部分：
    　　原告丙○○主張其因鄭人豪死亡，支出殯葬費用共
        689,000元，故提出收據14張為證，被告除對捐贈佛頂
        山朝聖寺、天台山靈隱寺各10,000元，及佛教慈濟慈善
        事業基金會100,000元部分外，其餘均不爭執，該部分
        可認為真正；本院衡諸社會通常情況，認其中之捐款
        120,000元部分並非必需開支，應予剔除。原告丙○○
        支出之殯葬費用於569,000元範圍內，為有理由。
      (2)醫藥費部分：原告丙○○主張其為鄭人豪支出醫藥費
        3531元，業據提出收據2張為證，且為被告所不爭執，
        可信為真實。
      (3)車損部分：原告丙○○主張其所有之機車因車禍而毀損
        ，損失10,000元，為被告所不爭執，亦可信為真實。
      (4)扶養費部分：按被害人對於第三人負有法定扶養義務者
        ，加害人對於該第三人亦應負損害賠償責任，民法第
        192條第2項固然定有明文。惟直系血親相互間互負扶養
        之義務。受扶養權利者，以不能維持生活而無謀生能力
        者為限，前項無謀生能力之限制，於直系血親尊親屬不
        適用之；同法第1114條第1款、第1117條亦規定甚明。
        又直系血親相互間、夫妻間，互負扶養義務，再扶養義
        務人之直系血親尊親屬及配偶，祇須有不能以自己之財
        產維持生活之情形，即有受扶養之權利，均不以無謀生
        能力為必要（參照最高法院87年度台上字第1696號、81
        年度台上字第1504號判決）。是直系血親尊親屬，如不
        能以自己財產維持生活者，才有受扶養之權利。查原告
        丙○○本人開設工廠（見本院96年11月21日言詞辯論筆
        錄），其於94年度、95年度之所得分別為1,106,269元
        、1,115,407元，名下有房屋一幢、土地兩筆、田地五
        筆、汽車一輛、投資一筆，財產總額8,818,557元，而
        原告乙○○為家庭主婦（見同上筆錄)，其於95年之所
        得為14,229元，名下有房屋一幢、土地三筆、汽車一輛
        及投資一筆，財產總額3,408,025元，此有本院依職權
        調取之稅務電子閘門財產所得調件明細表2份附卷可稽
        。依原告上開所得及所擁有之財產，顯無不能維持生活
        之情事，並無受扶養之權利，被害人對原告二人無法定
        扶養之義務，從而原告依民法第192條第2項請求被告連
        帶給付原告二人各2,466,457元，為無理由。
      (5)精神慰撫金部分：被害人鄭人豪因被告甲○○過失行為
        而死亡，致原告慘遭喪子之痛，則原告精神上受有痛苦
        ，自屬必然，從而其等請求精神慰藉金，應屬正當。又
        按慰撫金之多寡，應斟酌雙方之身分、地位、資力、加
        害之程度、被害人所受之痛苦及其他各種情形核定相當
        之數額。本院審酌原告丙○○開設工廠，其於94年度、
        95年度之所得分別為1,106,269元、1,115,407元，名下
        有房屋一幢、土地兩筆、田地五筆、汽車一輛、投資一
        筆，財產總額8,818,557元；而原告乙○○為家庭主婦
        ，其於95年之所得為14,229元，名下有房屋一幢、土地
        三筆、汽車一輛及投資一筆，財產總額3,408,025元；
        而被告甲○○目前無業，其於94年度、95年度之所得分
        別為262,564元、0元，名下有田地三筆，財產總額
        10,880,856元；被告任哲公司其於94年度、95年度之所
        得分別為1,957元、1,330元，名下有汽車一輛，此經兩
        造陳明在卷（見本院96年11月21日言詞辯論筆錄）及有
        本院依職權調取之兩造稅務電子閘門財產所得調件明細
        表4份附卷可稽；及兩造身分、地位、經濟能力暨被害
  　　　人鄭人豪為70年2月26日出生為原告獨子，死亡時年僅
        25 歲，原告因被害人鄭人豪死亡所受精神上痛苦等一
        切情狀，認以各給付600萬元之精神慰撫金，應認為適
        當，應予准許，逾此部分為無理由。
  (三)綜上，原告丙○○可得請求之賠償金額為6,582,531元（計
    算式：569000+3,531+10,000+6,000,000=6,582,531），原
    告乙○○可請求之金額為6,000,000元。
  (四)惟按損害之發生或擴大，被害人與有過失者，法院得減輕賠
    償金額，或免除之，民法第217條第1項，定有明文。本件肇
    事責任依前揭，可以認定被害人鄭人豪於本件車禍之發生亦
    與有過失肇事責任，其應負擔之過失比例為60%，被告甲○○則應負擔百分之40%之責任，故本件並按此過失比例酌減
    被告之賠償金額。據此，原告丙○○可得請求之金額為
    2,633,012元 (6,582,531x40%=2,633,012，元以下四捨五入
    )，乙○○可得請求之金額為2,400,000元(6,000,000x40%
    =2,400,000元）。
  (五)又按保險人依本法規定給付之保險金，視為加保人或被保險
    人損害賠償金額之一部分，加害人或被保險人受賠償請求時
    ，得扣除之，強制汽車責任保險法第30條定有明文。本件原
    告之子鄭人豪因本件車禍死亡，原告已經領取汽車強制責任
    保險金1,500,000元，依上開法律規定，原告二人就其得向
    被告請求賠償，自應扣除此已受領之保險金，據此計算，原
    告丙○○請求被告賠償餘額計為1,883,012元（計算式：
    2,633,012-750,000=1,883,012元）；原告乙○○請求被告
    賠償餘額計為1,650,000元（2,400,000-750,000=1,650,000
    ）。
  (六)按給付無確定期限者，債務人於債權人得請求給付時，經其
    催告而未為給付，自受催告時起，負遲延責任。其經債權人
    起訴而送達訴狀，或依督促程序送達支付命令，或為其他相
    類之行為者，與催告有同一之效力。遲延之債務，以支付金
    錢為標的者，債權人得請求依法定利率計算之遲延利息。應
    付利息之債務，其利率未經約定，亦無法律可據者，週年利
    率為百分之五。民法第229條第2項、第233條第1項前段及第
    203條定有明文。經查，本件損害賠償之債並無確定給付期
    限，從而，原告本於侵權行為之法律關係，請求被告應連帶
    給付原告丙○○1,883,012元，連帶給付原告乙○○
    1,650,000元及均自起訴狀繕本送達翌日即96年1月23日起至
    清償日止，按週年利率百分之5計算之利息，為有理由，應
    予准許。至原告逾此所為之請求，為無理由，應予駁回。
六、原告及被告任哲公司陳明願供擔保，聲請宣告假執行或免為
    假執行，經核原告勝訴部分，合於法律規定，爰分別酌定相
    當之擔保金額宣告之，本院並依職權宣告被告甲○○得供擔
    保免為假執行；原告其餘假執行之聲請，因訴之駁回而失所
    依據，不予准許。
七、結論：原告之訴為一部有理由，一部無理由，依民事訴訟法
    第79條、第85條第2項，第390條第2項、第392條第2項、第3
    項，判決如主文。
中　　華　　民　　國　　96　　年　　12　　月　　5 　　日
                  民事第三庭    法　官  張麗娟
右正本證明與原本無異
得上訴
中　　華　　民　　國　　96　　年　　12　　月　　5 　　日
                                書記官楊宗倫
